臺灣板橋地方法院民事判決　　　　　　　　 94年度醫字第5號
原　　　告　甲○○
法定代理人　戊○○
　　　　　　乙○○
訴訟代理人　呂清雄律師
被　　　告　財團法人恩主公醫院
法定代理人　丙○○
被　　　告　丁○○
前列二人共同
訴訟代理人　林雯澤律師
　　　　　　黃婓旻律師
上列當事人間請求侵權行為損害賠償事件，經本院於民國96年11
月2 日言詞辯論終結，判決如下：
    主  文
原告之訴及假執行之聲請均駁回。
訴訟費用由原告負擔。
    事實及理由
一、原告起訴主張：
    (一)原告甲○○出生時即罹患先天性疾病「中度尿道下裂」，
      3 歲時接受第一次尿道成型術後，尿道開口已前移至冠狀
      溝，已改善為輕度尿道下裂，原告此後皆以站姿排尿。然
      至青春期後，原告因為陰莖勃起時會彎曲（chordee） 而
      感困擾，遂於民國93年1 月29日至頭份為恭醫院向己○○
      醫師求診，己○○醫師推薦原告至被告財團法人恩主公醫
      院（下稱被告恩主公醫院）找被告庚○○手術治療，93年
      9 月9 日原告父親陪同原告至被告庚○○醫師門診時，被
      告庚○○醫師建議原告進行所謂二階段修補手術（Two-
      stage repair），並口頭解釋乃先作陰莖整型（拉長）術
      ，半年後再作尿道成型術，將尿道開口再前移至龜頭頂端
      。原告父親信賴被告庚○○醫師之專業能力，遂攜原告於
      93 年9月30日住院準備接受第一階段手術，當天原告之母
      親應護士要求在手術同意書上簽名，卻未見被告庚○○醫
      師出現對手術之步驟與範圍、手術之風險、手術併發症及
      可能處理方式等進行告知說明，惟原告母親為求手術順利
      進行，仍予以配合簽名。93年10月1 日被告庚○○醫師為
      原告進行手術，此次手術前的診斷病名為陰莖彎曲，手術
      名稱為陰莖正直術，目的乃在將因莖拉長，豈料被告庚○○醫師在手術中發現原告之尿道內有長毛（hairy） 後，
      竟違反醫學處置常規，亦未告知原告或其父母，即擅自將
      該段尿道切除，導致原告術後的尿道口後移至接近陰囊處
      ，必須坐著排尿，且陰莖彎曲度並無改善。原告雖稍感不
      安，但一來當時並不知手術過程，再則因相信被告庚○○
      所稱之二階段手術，故原告仍期待第二階段手術後可以恢
      復站立的正常排尿及矯正勃起時彎曲的陰莖。
    (二)94年5 月18日原告父親依被告庚○○醫師先前指示，攜原
      告至新店慈濟綜合醫院被告庚○○門診處求診，準備接受
      第二階段手術。同年6 月14日被告庚○○為原告進行第二
      階段之尿道修補術，手術中被告庚○○雖嘗試為原告重建
      一段尿道，期將尿道開口由接近陰囊處移至正常開口即龜
      頭之頂端，但手術後完全失敗。原告在同年6 月21日移除
      導尿管後即發現有排尿困難甚至陰莖腹面數處有漏尿的現
      象，被告庚○○醫師表示將破洞按住即可。同年6 月22日
      原告出院時仍有上述症狀，被告庚○○竟在病例上記載痊
      癒，經原告父親指正後方更正為進步。同年6 月27日原告
      回診時排尿更為困難，被告庚○○竟表示：「這是10﹪的
      手術失敗所引起之併發症」、「拜託你趕快去找其他醫師
      看」，當時的尿道廔管開口又回到陰莖與陰囊交接處（PS
      junction）原告父親開始質疑被告庚○○的整個手術過程
      ，於94年6 月30日至被告恩主公醫院掛號欲影印第一階段
      手術之病歷，看診醫師已發現原告當時有「三個廔管開口
      （Fistula） 」，原告於7 月22日再至書田醫院求診，醫
      師診斷原告在陰莖位置有5 公分的尿道阻塞（urethral
      obstruction over 5cm penile site）。另原告至長庚醫
      院求診時，主治醫師辛○○告知「尿道只剩下像針管那麼
      細」，在其建議下，原告接受由恥骨上之膀胱打個洞來排
      尿（恥骨上膀胱造口術，suprapublic cystostomy），17
      歲的原告手術後必須帶著尿袋去上學！嗣原告父親得知，
      尿液如長期未從尿道排出將會喪失膀胱功能，只好再攜帶
      原告至長庚醫院小兒科壬○○醫師處求診，經其診斷為「
      尿道下裂併尿道阻塞」，並於94年10月3 日再施行尿道修
      補手術，然因被告庚○○第一階段手術之疏失，壬○○醫
      師只能選擇在陰莖與陰囊處進行尿道造口，原告術後亦只
      能坐著排尿。綜上所述，原告手術前原僅為輕度尿道下裂
      ，經被告庚○○手術後幾乎無法排尿，雖再經兩度補救手
      術後亦只能回復至重度尿道下裂，原告之身體傷害與被告
      庚○○之二階段手術顯有因果關係。
    (三)被告庚○○醫師為原告進行第一階段手術有過失之事實：
      1.被告庚○○醫師未告知手術內容包含「切除原告有毛尿
        道」亦未得原告或其家屬同意。查「醫療機構實施手術
        ，應向病人或其法定代理人、配偶、親屬或關係人說明
        手術原因、手術成功率或可能發生之併發症及危險，並
        經其同意，簽具手術同意書及麻醉同意書，始得為之。
        」；「醫師診治病人時，應向病人或其家屬告知其病情
        、治療方針、處置、用藥、癒後情形及可能之不良反應
        。」醫療法第63條前段及醫師法第12條之1 分別訂有明
        文，是為醫療機構與醫師之說明告知義務。另未盡告知
        義務應負侵權行為責任或債務不履行責任，有最高法院
        81年台上字第2967號裁判要旨供稽。查本件被告庚○○
        醫師在為原告進行第一階段手術前，僅告知要將原告之
        陰莖拉直，並未提及切除尿道，且切除尿道與手術目的
        （即將陰莖拉直）完全無關。若被告庚○○醫師手術前
        告知將切除原告之尿道，原告及其法代不會同意此與手
        術目的無關之處置方式，原告亦不會發生日後排尿困難
        之傷害。因此，被告庚○○醫師之擅自切除原告尿道行
        為，違反上揭法律規定致原告重傷害，顯有過失。
      2.「切除原告有毛尿道」造成原告之嚴重傷害。原告手術
        前尿道口接近龜頭處，可正常站立排尿，卻因為被告庚○○醫師擅自切除原告之一段尿道，導致原告必須坐著
        排尿，不僅正常組織受傷害、排尿機能減損，還嚴重影
        響青春期男孩之心理健康。且「切除原告有毛尿道」違
        反醫學上處置常規。文獻指出，人造尿道採用陰囊或陰
        莖皮膚，在青春期後陰毛長出，如果經常引起疼痛或發
        炎，此時必須以手術取出毛囊或以內視鏡將毛拔出後以
        電刀燒除毛囊。首先，本件原告在就診時從未抱怨排尿
        時會疼痛，而該次手術前原告尿液之白血球數目正常，
        顯示並無尿道發炎問題，因此尚無去毛之急迫必要性。
        退步言之，即使被告庚○○醫師要去除原告之尿道內毛
        ，亦應依上述醫學常規以取出毛囊或燒除毛囊為處置方
        法，絕非切除該段尿道，導致不但惡化原告的排尿功能
        ，更增加原告日後尿道重建手術之困難度。
      3.「切除原告有毛尿道」創造了日後原告尿道成型術失敗
        之風險。因為被告庚○○醫師切除原告尿道之行為，創
        造其第二階段手術失敗之風險，結果其進行第二階段手
        術果然失敗，造成原告幾乎無法排尿。其後長庚醫院數
        位醫師對原告採取的手術皆在彌補被告庚○○醫師對原
        告所帶來的傷害，已不可能達到原來尋求被告庚○○醫
        師手術之目的，即將排尿口前移至龜頭頂端。
      4.另被告庚○○醫師故意登載不實病歷，致生原告對其無
        法求償之損害，涉犯刑法第215 條業務上登載不實文書
        罪，依民法第184 條第2 項應推定有過失，其事證分述
        如下：
        (1)原告於接受被告庚○○醫師第一階段手術前從未有漏
          尿症狀，於術前2 次門診時也未向被告庚○○醫師提
          及有此問題，此有被告之門診紀錄可稽。然被告庚○○醫師為誇大原告病況之嚴重性，竟在其住院病歷摘
          要的「病人主訴（chief complain）部分記載「尿液
          會從尿道廔管中漏出（urine leak age from
          urethralfistula ）」，顯為蓄意不實記載。
        (2)原告第1 次手術前陰莖確有彎曲現象，但彎曲角度不
          大，此由被告庚○○醫師原始之「手術紀錄」中的繪
          圖可以證明，且首頁之文字亦未表明彎曲角度。然而
          ，被告庚○○醫師竟於事後再謄寫的手術紀錄單（OP
          note）中擅自加入“chordee 約90度，hairurethra
          ”，顯為故意不實記載原告病情，以誇大其手術矯正
          陰莖彎曲度之功效。
        (3)被告庚○○醫師為原告進行第二階段手術後，造成原
          告排尿困難甚至阻塞，必須二度至長庚醫院接受手術
          來減低傷害，然被告庚○○醫師為掩飾手術失敗之事
          實，竟於出院病歷中記載「病人在手術後排尿順利（
          the condition and urinate were smoothly after
          operation） ，其記載不實病歷企圖卸責甚為明顯。
    (四)請求權基礎：
      1.侵權行為部分：
        (1)本件被告庚○○醫師犯有以上所述之各項過失，已構
          成「怠於善良管理人之注意」，即怠於「依一般觀念
          ，認為有相當經驗及誠意之人應盡之注意。」，致原
          告身體健康受傷害果之損害。是原告依民法第184 條
          第1 項前段及第2 項之規定，請求被告庚○○醫師負
          侵權行為之損害賠償責任。
        (2)另按民法第188 條第1 項本文規定：「受僱人因執行
          職務，不法侵害他人之權利者，由僱用人與行為人連
          帶負損害賠償責任。」本件被告恩主公醫院為被告庚○○醫師之僱用人，自應依本條規定與被告庚○○醫
          師對原告連帶負損害賠償責任。
        (3)再則。本件有民法第191 條之3 規定之適用，故原告
          亦得援引本條規定對被告請求負損害賠償責任。
      2.債務不履行部分：
        原告依民法第224 條、第227 條、第227 條之1 等規定
        ，合併主張被告庚○○醫師是以恩主公醫院使用人之身
        分履行被告恩主公醫院與原告之間成立的醫療契約之醫
        療給付時有過失。換言之，有不完全給付中的加害給付
        致生原告身體健康權受侵害之結果。依上揭民法規定，
        原告自亦得依契約關係請求喪失或減少勞動能力、增加
        生活上需要費用、醫療費及慰撫金等之損害賠償。
    (五)請求損害賠償之項目、依據及其金額：
      1.醫療費共計258,515 元部分：
        按民法第193 條第1 項規定，不法侵害他人之身體或健
        康者，對於被害人因此增加生活上之需要時，應負損害
        賠償責任。又依最高法院68年台上字第42號判例要旨，
        被害人之損害賠償請求權，殊不因受領保險人之保險給
        付而喪失，兩者除有保險法第53條關於代位行使之關係
        外，並不生損益相抵問題。全民健康保險法第82條規定
        ，健保局之代位請求對象僅限於強制汽車責任保險之保
        險人。因此，本件原告自被告進行第一階段手術（含）
        後所支出（含健保局支付）之醫療費用，應由被告等連
        帶賠償。職是，原告得向被告請求醫療費總計258,515
        元，有被告恩主公醫院、慈濟新店醫院、長庚醫院等所
        開立之醫療收據為憑。
      2.喪失或減少勞動能力之損害共計1,630,527 元部分：
        (1)按民法第193 條第1 項規定，不法侵害他人之身體或
          健康者，對於被害人因此喪失或減少勞動能力，應負
          損害賠償責任。本件因被告庚○○醫師醫療過失切除
          原告之一段尿道，導致尿道開口由接近龜頭的冠狀溝
          後移至陰莖陰囊交接處，後雖經醫學中心級長庚醫院
          二度進行補救手術仍然無法回復，因尿道開口（即精
          液出口）在陰莖陰囊交接處，日後勢必無法在女性陰
          道內射精，而必須採取人工受孕方式始可能有生殖能
          力，應符合「陰莖大部分缺損或瘢痕等畸形，致性行
          為不能，因而喪失生殖能力者。」情狀，而屬於「勞
          工保險殘障給付標準表」障害項目第51項所定之「生
          殖器遺存顯著障害者。」為第11級殘廢，再按學者所
          定之「各殘廢等級喪失或減少勞動能力比率表」換算
          ，其喪失勞動能力比率為38.45 ﹪。
        (2)以最低工資每月15,840元、喪失勞動能力比率為
          38.45 ﹪為基礎計算，原告1 年減少勞動能力之損害
          達73,086元。又原告為未成年人，勞動期間可達40年
          （20歲至60歲），套入霍夫曼（第1 年不扣除中間利
          息）係數表，原告可1 次請求之損害金額為
          1,630,527 元（73,086*22.3097＝1,630,527） 。
      3.慰撫金2,000,000 元部分：
        (1)按「不法侵害他人之身體、健康、……，被害人雖非
          財產上之損害，亦得請求賠償相當之金額。」且「債
          務人因債務不履行致債權人之人格權受侵害者，準用
          192 條至195 條第1 項規定，負損害賠償責任。」民
          法第195 條前段及第227 條之1 定有明文。又「慰撫
          金之賠償，……，其核給之標準固與財產上損害之計
          算不同，然非不可斟酌雙方之身分，資力與加害程度
          ，及其他各種情狀核定相當之金額。」最高法院51年
          台上字第223 號判例要旨可稽。
        (2)本件原告因被告庚○○醫師之醫療過失致生手術失敗
          ，其後歷經多數補救手術仍無法恢復至遭被告庚○○
          醫師傷害前之狀態（站立排尿），其身體痛苦可想而
          知。尤有甚者，乃原告為處於青春期之男學生，無法
          如同儕一般站立排尿，一則因男生的蹲坐式廁所數目
          較少，排尿時感不便；再則必須如女生般採取蹲坐式
          排尿，常易引起同學之側目甚至訕笑，對原告之心理
          健康及自尊心衝擊可想而知。又因被告庚○○醫師過
          失導致原告無法發揮正常生殖機能，在社會仍存有「
          不孝有三，無後為大」之價值觀下，可想見原告所受
          之精神痛苦將比一般身體傷害所受之痛可更深更廣。
    並聲明：(一)被告應連帶給付原告3,889,042 元，及自本起訴
    狀繕本送達被告之翌日起至清償日止，按法定週年利率5 ﹪
    計算之遲延利息。(二)前項請求，原告願供擔保，請准宣告假
    執行。
二、被告則以：
  (一)被告丁○○醫師於84年間，即專程赴美進修兒童泌尿學，且
    特別研究尿道下裂矯正術，回國後又累積相當豐富之經驗，
    故經常於國際一流學術期刊發表論文，並因此獲得比利時大
    學頒贈博士學位，是以被告庚○○醫師之學識及經歷，在國
    內泌尿科中享有一定聲名。原告於93年9 月2 日，前往被告
    恩主公醫院就診時，主訴有陰莖彎曲，且為嚴重程度。此時
    ，原告尿道開口係位於陰莖幹部之腹側，屬於中重度尿道下
    裂，此參見原告所提原證2 亦明，是以原告陳稱當時尿道開
    口位於冠狀溝，為「輕度」尿道下裂云云，顯與事實不相符
    合。
  (二)被告丁○○醫師為原告進行第一階段之手術並無任何過失之
    處，自不應負任何損害賠償責任：
    1.被告丁○○醫師為原告進行之二階段手術，參見
      Hypospadias Surgery An Illustrated Guide第23章，可
      知前於1979年Turner-Warwick即使用於成人尿道下裂之補
      救手術得到良好結果。接著Rabinouitch 和Bracka亦提出
      報告指出分期手術可補救前次手術失敗之尿道下裂患者。
      該文並指出第2 期手術常見之併發症即為尿道廔管、尿道
      狹窄以及乾硬性阻塞性尿道口。而重作尿道下裂矯正術之
      原則，即先確認和矯正陰莖彎曲，再重建尿道，基此，足
      證被告丁○○醫師為原告所實施之二階段手術，所為之處
      置及判斷均符合通常處理程序。
    2.被告丁○○醫師於93年9 月30日進行第1 階段手術之目的
      為「陰莖正直術」。一般尿道下裂手術之成功率約有90﹪
      ，然原告3 歲時，所進行之尿道成型手術即已失敗（蓋仍
      屬中重度尿道下裂），故被告丁○○醫師在進行第1 階段
      手術前，即已明白告知原告，其有尿道口缺損、陰莖彎曲
      、尿道廔管等問題，而尿道整型手術需分成2 階段進行，
      且成功率僅有80﹪，可能發生之併發症及危險為：出血、
      傷口感染、傷口裂開、尿道狹窄等，其發生率為20﹪，被
      告並將手術同意書事先交付原告之母乙○○審閱，並無原
      告指稱違反醫師法第63條及第12條之1 之規定，要無疑義
      。
    3.又被告丁○○醫師於實施手術時發現，原告3 歲時手術所
      作之尿道太短及狹窄不適合再使用，而且尿道長毛，此容
      易導致尿道阻塞及細菌感染之問題。而重建尿道，最需要
      避免的就是上開2 問題，職故被告丁○○醫師在第1 階段
      手術時，當然需將原告太狹窄且長毛的尿道切除，以利下
      次手術之進行。何況事實上，患者手術後勃起時，陰莖長
      度已經比手術前直且長，亦無手術併發症之問題，本次手
      術應屬成功，要無疑義。惟原告原來即不夠長的尿道，亦
      因陰莖正直後，更加落至靠近陰囊處，此乃事所當然，非
      因切除長毛尿道所致。
    4.原告第2 階段手術發生30﹪之併發症及危險，而其原因有
      很多，主要係因原告術後有傷口裂開（即有廔管）、尿道
      狹窄等情形。又被告丁○○醫師於手術時，即已預期成功
      率會降低，蓋原告預定作尿道部份之組織營養不好，而傷
      口的癒合血液的營養要很好，如傷口癒合程度不好，將導
      致手術失敗，是以原告陳稱「切除有毛尿道」，創造了日
      後原告尿道成型術失敗之風險云云，顯屬無稽。
    5.至於手術同意書部份，被告丁○○醫師為求慎重手術前除
      口頭向患者說明手術原因目的以及手術可能發生之風險外
      ，並另外讓家屬簽署被告丁○○醫師另行製作醫師說明內
      容較明確之尿道下裂手術同意書，而原告之法定代理人乙○○女士並業已簽署，此參見被告所提被證3 即明，另同
      時會將被告恩主公醫院製式之手術同意書令病患家屬簽署
      ，此均為原告法定代理人乙○○親簽，原告表示沒印象為
      無理由。
    6.再者，財團法人長庚紀念醫院林口分院96年3月5日（96）
      長庚院法字第0157號函（鑑定意見）明白揭示：「尿道內
      長毛易產生尿道結石，學理上是應當考慮切除」、「陰莖
      正直手術的方法很多種，切除病人尿道板是其中的一種」
      、「切除尿道板應係為矯正陰莖彎曲」、「根據手術紀錄
      單，本案醫師已試圖將病人尿道開口移至龜頭頂端」、「
      尿道下裂手術方法繁多，二階段修補手術是屬於常規手術
      」、「尿道阻塞是尿道下裂諸多併發症之一種，其與重建
      新尿道癒合不佳及皮膚生成之疤痕組織有關」等語，足證
      被告丁○○醫師本件所進行之二階段手術符合醫學常規，
      就切除原告長毛且狹窄之尿道，所為之處置及判斷亦符合
      通常處理程序，益明本件原告起訴主張被告丁○○醫師第
      一階段手術切除長毛且狹窄之尿道有過失云云，洵無理由
      。
  (三)第一階段之手術為成功，否則原告當無進行第2 階段手術之
    必要，足證被告業已依債務本旨為給付：
    被告丁○○醫師進行第一階段手術時，切除原告狹窄且長毛
    尿道乃為避免將來發生尿道阻塞及細菌感染之問題，以創造
    第二階段手術之成功率，此從手術後均未發生細菌感染之問
    題亦足以證明，而第二階段手術失敗乃因原告預定作尿道部
    份之組織營養不好，傷口癒合程度不好，故發生廔管而導致
    手術失敗，是以原告陳稱「切除有毛尿道」，創造了日後原
    告尿道成型術失敗之風險云云，顯屬無稽。
  (四)被告丁○○醫師業已善盡說明義務，原告事後否認洵無理由
    ：
    1.按「依醫療法第46條規定，醫院實施手術時，應取得病人
      或其配偶、親屬或關係人之同意，簽具手術同意書及麻醉
      同意書，在簽具之前，醫師應向其本人或配偶、親屬或關
      係人說明手術原因，手術成功率或可能發生之併發症及危
      險，在其同意下，始得為之。但如情況緊急，不在此限。
      如果有任何疑慮或不暸解，病患或家屬有權要求醫院醫師
      詳細說明。是如果病患或家屬簽署同意書，自然表示對同
      意書所列載事項瞭解並同意，才會簽署。本件上訴人癸○○既已書立同意書（見本院卷第155 頁），同意書上亦記
      載經子○○醫師詳細說明已充分了解，自應認被上訴人已
      盡醫療法上揭義務。」，台灣高等法院91年上字第215 號
      民事判決參照。經查，被告丁○○醫師為求慎重手術前除
      口頭向患者說明手術原因目的以及手術可能發生之風險外
      ，被告丁○○醫師尚另行製作醫師說明內容較明確之尿道
      下裂手術同意書，觀諸該手術同意書，除詳細記載需實施
      手術之原因外，並記載手術成功率及可能發生之併發症及
      危險，而原告之法定代理人乙○○女士在審閱考慮後仍同
      意由被告丁○○醫師進行手術並業已簽署，參酌前揭判決
      意旨足證被告丁○○醫師已善盡說明義務。今倘被告丁○○醫師未盡實質上之說明義務，詳細告知原告將進行2 階
      段手術，以及各期手術之目的、風險，則在被告丁○○醫
      師完成第一期手術並離開被告恩主公醫院後，原告為何又
      仍前往慈濟醫院要求被告丁○○醫師為其進行第二階段之
      手術？凡此足見原告事後否認被告丁○○醫師已盡說明義
      務洵無理由。
    2.次查，原告雖否認被告所提被證3 之真實性，惟原告仍承
      認業已簽署被證7，而觀諸被證7與被證3 之簽名無論書寫
      方式及字跡均相似，且被證3 原告法定代理人乙○○更親
      自寫上身分證統一字號及電話等非外人得知之事項，況該
      同意書業經法務部調查局進行筆跡鑑定，鑑認係原告法定
      代理人乙○○之親筆簽名無誤，益證原告事後否認被證3
      之真正，顯屬臨訟卸責之詞，不足採信。
    3.再者，由於疾病變化無窮，臨床表徵因人而異，加以治療
      方法之多樣性、效果之不確定性，因此難以劃一治療標準
      ，故應肯定醫師在實施治療時擁有一定之裁量空間，而本
      件第一階段手術「陰莖正直術」目的達成後，第二階段手
      術目的即欲達成「重建尿道」，故在第1 階段手術進行時
      發現「狹窄及長毛」而容易導致尿道阻塞及細菌感染問題
      之尿道，基於醫師專業之裁量當即切除始符醫學常規，原
      告據此指稱被告丁○○醫師未盡說明義務，實屬過於苛求
      ，不足採信。
  (五)被告丁○○醫師與被告恩主公醫院係屬委任關係，並無民法
    第188 條規定之適用：
    1.按「僱傭係以給付勞務為契約之目的，受僱人服勞務，須
      絕對聽從僱用人之指示，無任何裁量餘地；而委任則係以
      處理事務為目的，受任人處理一定目的之事務，有獨立之
      裁量權。」最高法院84年台上字第2702號判例意旨參照。
      經查，被告丁○○醫師為原告進行第一階段手術之時，擔
      任被告恩主公醫院之泌尿科主任（嗣後已離職），亦為國
      內尿道下裂矯正術之權威，被告丁○○醫師施行手術有獨
      立之裁量權，並非絕對聽從被告恩主公醫院之指示，無任
      何裁量餘地，參酌前揭判例意旨被告丁○○醫師與被告恩
      主公醫院係屬委任關係，而非僱傭關係，並無原告所主張
      民法第188 條規定之適用，被告恩主公醫院自無須負連帶
      法律責任，其理甚明。
    2.次查「本法於左列各業適用之：一、農、林、漁、牧業。
      二、礦業及土石採取業。三、製造業。四、營造業。五、
      水電、煤氣業。六、運輸、倉儲及通信業。七、大眾傳播
      業。八、其他經中央主管機關指定之事業。」，勞動基準
      法第3條第1項定有明文；復查，「…二、指定左列各業及
      工作者自中華民國87年7 月1 日起適用勞動基準法：(一)社
      會福利服務業。(二)醫療保健服務業（醫師除外）之工作者
      。(三)公務機構技工、駕駛人、工友。(四)公務機構清潔隊員
      。」，行政院勞工委員會86年9 月1 日勞動一字第037287
      號公告參照。準此，醫師並無勞動基準法之適用，亦即被
      告丁○○醫師與被告恩主公醫院間之關係並非提供勞務之
      勞動契約關係，被告丁○○醫師對於其醫療專業有獨立之
      裁量權，原告辯稱為僱傭關係，實無理由。
  (六)姑不論被告丁○○醫師為原告進行之醫療行為並無任何過失
    ，被告丁○○醫師自無須負擔損害賠償責任，況觀諸原告所
    提請求損害賠償之項目、依據及其金額，亦顯無理由：
    1.原告請求喪失或減少勞動能力之損害共計163,527 元為無
      理由：
      (1)查當事人主張有利於己之事實者，就其事實應有舉證之
        責任，民事訴訟法第277 條定有明文。復按，「所謂勞
        動能力，亦稱營生能力，被害人因身體健康被侵害而喪
        失勞動能力所受之損害，應就被害人受侵害前之身體健
        康狀態、教育程度、專門技能、社會經驗及生活習慣等
        方面斟酌定之，不能以一時一地之工作收入為準」，最
        高法院63年台上字第1394號判例參照。
      (2)核原告手術前本即為「中重度尿道下裂」患者，亦即原
        告所陳稱之「生殖器疑存顯著障害者」，此並非被告所
        造成，況「生殖器疑存顯著障害者」是否即生有喪失或
        減少勞動能力之損害，就此有利原告之部份，參酌前揭
        法律規定及判例意旨自應由原告負舉證責任，否則其主
        張即顯無理由，應予以駁回。
    2.原告主張慰撫金200 萬元部分之請求，殊不合理：
      (1)按「慰藉金之賠償須以人格權遭遇侵害，使精神上受有
        痛苦為必要，其核給之標準固與財產上損害之計算不同
        ，然非不可斟酌雙方身分資力與加害程度，及其他各種
        情形核定相當之數額」，最高法院51年台上字第223 號
        判例參照。故法院於核給慰撫金時，自應就雙方身份、
        資力、加害人之故意過失、傷害之部分及程度、後遺症
        之程度期間及被害人之過失綜合斟酌。
      (2)本件醫療行為被告並無任何過失之處，已如前述，況被
        告為原告進行醫療行為時，無非係希望原告手術後能改
        善其「中重度尿道下裂」之情況，並無加害原告之故意
        存在，又手術失敗如經過適當之處理仍有補救之機會，
        惟原告自手術後即對被告丁○○採取不信任之態度，以
        致病情更加惡化，此亦非被告所導致，參酌前揭判例意
        旨及學者見解，原告主張慰撫金200 萬元部分之請求，
        殊不合理。
    等語置辯，並聲明：(一)原告之訴及假執行之聲影均駁回。(二)
    如受不利益判決，願供擔保，請准宣告假執行。
三、兩造不爭執之事實為：
    (一)原告出生時即罹患先天性疾病「中度尿道下裂」，3 歲時
      接受第一次尿道成型術。嗣至青春期後，因陰莖勃起時會
      彎曲（chordee） 感困擾，遂於93年1 月29日至頭份為恭
      醫院向己○○醫師求診，己○○醫師推薦原告至被告恩主
      公醫院找被告庚○○醫師治療。
    (二)原告於93年9 月9 日經父親陪同至被告庚○○醫師之門診
      ，被告庚○○醫師建議原告進行「二階段修補手術（Two-
      stage repair）」。原告於93年9 月30日至被告恩主公醫
      院住院準備接受第一階段手術，原告之母乙○○有於手術
      同意書上簽名。翌日即93年10月1 日被告庚○○醫師為原
      告進行第一次手術，手術前的診斷病名為陰莖彎曲，手術
      名稱為「陰莖正直術」。手術中被告庚○○醫師發現原告
      之尿道長毛，未告知原告及其父母，並徵得其同意，即將
      該長毛尿道逕予以切除。
    (三)94年5 月18日原告父親攜原告至新店慈濟綜合醫院即被告
      庚○○醫師門診處求診，準備接受第二階段手術。同年6
      月14日被告庚○○醫師為原告進行第二階段之「尿道重建
      手術」。原告術後於同年6 月21日移除導尿管後即發現有
      排尿困難且陰莖腹面數處有廔管的現象。
四、兩造於本院96年5 月18日言詞辯論期日協議整理之爭執點為
    ：
    (一)被告丁○○醫師於為原告施行手術前是否有告知原告手術
      失敗之比例及其後遺症、併發症？
    (二)被告丁○○醫師於為原告施行陰莖正直術時發現原告尿道
      長毛即將長毛部分予切除，於切除前是否有向原告說明，
      並經原告同意？又，被告丁○○醫師就該長毛之尿道採取
      切除處理，是否合於現今醫療水準？該尿道之切除與事後
      尿道重建手術之產生負面醫療效果是否有因果關係？
    (三)被告丁○○醫師如有違反告知義務情事或於手術有疏失，
      原告主張受有醫療費用、勞動能力減損、慰撫金之損失是
      否有據？
    茲就上開爭點審究如下：
    (一)按醫療機構診治病人時，應向病人或其法定代理人、配偶
      、親屬或關係人告知其病情、治療方針、處置、用藥、預
      後情形及可能之不良反應。又醫院、診所因限於人員、設
      備及專長能力，無法確定病人之病因或提供完整治療時，
      應建議病人轉診。醫療法第81條、第73條第1 項前段定有
      明文。又醫師診治病人時，應向病人或其家屬告知其病情
      、治療方針、處置、用藥、預後情形及可能之不良反應。
      醫師法第12-1條明文規定。蓋患者之意思決定，於不違反
      法律強制、禁止規定及公序良俗之情形下，醫師即有依其
      意思而提供醫療之義務，醫師不能以維持生命係其崇高的
      使命，而權威的決定治療方式。為使病患之自己決定權得
      以充分行使，論理上即導出醫師應盡說明之義務。於有多
      數治療法時，應就各療法之特徵、具體方法、優缺、危險
      等向病患說明，由病患選擇。如病患之選擇醫師認為不妥
      ，應再說明促其考慮，如病患堅持，應予尊重。故醫院提
      供醫療服務所應盡之說明義務，應有充分告知說明，使病
      患瞭解所有對其做成決定有重大影響之資訊，有權決定是
      否接受特定的醫療行為，違反者即構成說明義務之違反。
    (二)原告主張被告庚○○醫師僅告知要施行二階段手術，手術
      成功率為90% ，其餘則未告知，但為被告所否認，並抗辯
      ：被告丁○○醫師所告知之成功率為80% ，並手術須分二
      階段進行，可能發生之併發症及危險均有告知等語，經查
      ，被告庚○○醫師就其業對原告說明手術方式、併發症及
      危險等情業盡告知說明義務乙節，業據提出手術同意書及
      尿道下裂手術同意之影本各1 份分別附於本院卷(一)第83、
      136-137 頁可稽。其上並經原告之母乙○○親自簽名，亦
      為原告所不爭執（見本院卷(一)第329 頁，96年2 月13日民
      事準備(四)狀第1 頁）。由上開尿道下裂手術同意書上，就
      需實施手術之原因，已於尿道口缺損、陰莖彎曲、尿道廔
      管等之選項前為勾選，並記載手術成功率約為80% ，可能
      發生之併發症及危險：出血、傷口感染、傷口裂開、尿道
      狹窄等。其發生率為20% ，則被告庚○○醫師抗辯：其就
      手術之成功率及失敗率，並手術可能發生之併發症及危險
      均有告知原告及其家屬，固非不能採信。但被告庚○○醫
      師於為原告行陰莖正直手術時，有發現原告尿道長毛，未
      告知原告及其家屬，並徵得其同意，即將之切除，此為被
      告所不爭執（見本院卷(二)第25頁，本院96年6 月22日言詞
      辯論筆錄），而原告係接受陰莖正直手術，該長毛尿道之
      是否切除，並無使原告生命遭遇急迫危險之情事，被告庚○○醫師應有告知說明並取得同意之餘裕，其未向原告及
      其家屬說明，即逕予切除，自有違說明告知義務。
    (三)又查，尿道內長毛會造成泌尿道感染、尿道結石、狹窄及
      廔管等問題，故一般均予切除，而長毛皮膚亦不得用以修
      補尿道等情，業據被告庚○○醫師陳明（見本院卷(二)第
      24-25 頁，96年6 月22日言詞辯論筆錄）。本院依被告之
      聲請函囑長庚醫院林口分院鑑定結果，亦認「尿道內長毛
      易產生尿道結石，學理上應當考慮切除」，此有該院96年
      3 月5 日（九六）長庚院法字第0157號函附醫療鑑定意見
      1 份在本院卷(一)第334-336 頁可憑。足見尿道內皮膚長毛
      ，易造成尿道感染、結石及狹窄，被告庚○○醫師將原告
      長毛尿道予以切除，應屬合於現今醫療水準之處置。
    (四)原告接受被告庚○○醫師實施第二階段之尿道重建手術，
      於同年6 月21日移除導尿管後即發現有排尿困難且陰莖腹
      面數處有廔管的現象，為兩造所不爭執。原告雖主張係因
      被告庚○○醫師於第一次施行陰莖正直術時，將原告長毛
      尿道皮膚逕行切除，致第二次施行尿道重建術時，因皮膚
      不足致手術出現負面醫療效果等語，惟查，
      1.尿道長毛，易造成尿道感染、結石及狹窄，該部分皮膚
        無從用以重建、修補尿道，係屬無用皮膚，有如前述，
        則該皮膚之切除，對尿道重建術之成功率，應無影響。
        而手術之正面醫療效果，亦為醫師所亟求，衡情被告庚○○醫師於實施手術時，當不致切除過多有用之皮膚，
        致影響手術之成功率，再參諸被告庚○○醫師為原告施
        行尿道重建手術時，未另實施植皮手術，全部採用原告
        包皮之結果，仍為原告重建至少相當自陰囊至龜頭附近
        約8.5-9 公分之尿道，並試圖將尿道開口移至龜頭頂端
        之事實，有病歷資料1 份附於本院卷(二)第82-87 頁可稽
        ，足見原告所餘皮膚確足以修補並重建尿道。
      2.原告雖以第二次施行尿道重建術，係因皮膚不足致手術
        出現負面醫療效果等語，惟查，原告於受尿道重建術後
        即有排尿困難且陰莖腹面數處有廔管現象，固為兩造所
        不爭執，而被告庚○○醫師亦未於手術記錄單等資料上
        記載切除皮膚之面積大小，但尿道狹窄本即為尿道下裂
        手術之併發症，並經被告庚○○醫師於手術前告知原告
        及其家屬，且記載於手術同意書，有如前述。原告前於
        3 歲時即曾因尿道下裂接受尿道成型手術，此次再就同
        一部位接受手術，術後癒合度自受影響。經本院函請長
        庚醫院林口分院鑑定結果，亦認：尿道阻塞是尿道下裂
        諸多併發症之一，其與重建新尿道癒合不佳及皮膚生成
        之疤痕組織有關，並認：切身面積的大小是否會影響成
        功機率，要取決於切除後是否有張力存在，醫學上病患
        出現負面醫療效果，其可能性原因很多，無法單由隻皮
        組織不足加以推斷，此有該院96年3 月5 日（九六）長
        庚院法字第0157號函、96年9 月20日（九六）長庚院法
        字第0735號函附醫療鑑定意見各1 份在本院卷(一)第334-
        336 頁、卷(二)第161 頁可憑。足見原告術後出現尿道阻
        塞與廔管，係因重建新尿道癒合不佳及皮膚生成之疤痕
        組織有關，尚難認係隻皮組織不足所致。此外，原告就
        其於接受尿道重建術後，出現尿道狹窄，尿道開口退回
        陰莖與陰囊交接處等之負面醫療效果，與受陰莖正直術
        時，被告庚○○醫師切除其尿道長毛皮膚間有因果關係
        ，並未再舉證以為證明，所為主張自難採信。
    (五)查尿道長毛，易造成尿道感染、結石及狹窄，該部分皮膚
      無從用以重建、修補尿道，係屬無用皮膚，有如前述，是
      本件縱被告庚○○醫師未加以切除，亦無從用以修補、重
      建尿道。而尿道阻塞與廔管是尿道下裂諸多併發症之一，
      原告又無法舉證以證明該併發症之發生與被告庚○○醫師
      切除其尿道長毛皮膚間有因果關係，則縱被告庚○○醫師
      於切除前為切除之告知，對尿道重建術之成功率，亦無影
      響。是被告庚○○醫師未告知原告即逕切除其尿道長毛皮
      膚，固有違反告知說明義務，但與原告所受損害間即無因
      果關係。又被告庚○○醫師就該長毛之尿道採取切除處理
      ，合於現今醫療水準，並無不當，該尿道之切除與其後尿
      道重建手術之產生負面醫療效果並無有因果關係，亦經本
      院審究如前，則原告主張被告庚○○醫師應負侵權行為責
      任，被告恩主公醫院應負債務不履行責任及僱用人責任，
      為不足採。從而，原告本於侵權行為及債務不履行之法律
      關係，請求被告連帶給付3,889,042 元，及法定遲延利息
      ，為無理由，不應准許。其假執行之聲請亦失所附麗，應
      併予駁回之。
五、本件事證已臻明確，至於未論述之爭點（如上四之(三)所列「
    被告丁○○如有違反告知義務情事或於手術有疏失，原告主
    張受有醫療費用、勞動能力減損、慰撫金之損失是否有據？
    」）；兩造其餘之攻擊或防禦方法；未經援用之證據，經本
    院斟酌後，認為均不足以影響本判決之結果，自無一一詳予
    論駁之必要，併此敘明。
六、結論：原告之訴為無理由，依民事訴訟法第78條，判決如主
    文。
中　　華　　民　　國　　96　　年　　11　　月　　27　　日
                  民事第二庭    法　官　陳麗玲
以上正本係照原本作成
如對本判決上訴，須於判決送達後20日內向本院提出上訴狀
中　　華　　民　　國　　96　　年　　11　　月　　27　　日
                            書記官　陳玉心
